臺灣高等法院臺中分院刑事判決　　　　　　　　　　九十一年度上訴字第七七五號
　　上　訴　人　臺灣臺中地方法院檢察署檢察官
　　被　　　告　丁○○　女　三.
 　 選任辯護人　黃秀蘭　律師
右上訴人因被告偽造文書案件，不服臺灣臺中地方法院八十九年度訴字第七二五號中
華民國九十一年四月二日第一審判決（起訴案號：臺灣臺中地方法院檢察署八十八年
度偵字第二二一一九號），提起上訴，本院判決如左：
    主 　 　文
上訴駁回。
    理　  　由
一、公訴意旨略以：案外人林阿雪（另案審理中）與丁○○為婆媳關係，基於共同之
    犯意聯絡及行為分擔，連續自民國八十五年二月間起，至八十八年四月間止，由
    林阿雪擔任會首，再與丁○○陸續向林阿雪居住之眷村，及丁○○任職之彰化秀
    傳醫院（以下稱秀傳醫院）招募如原審判決附表一所示Ａ至Ｆ六個均採外標制之
    互助會，並在附表一所示之Ｄ會，及Ｂ、Ｃ、Ｅ、Ｆ等會分別虛構會員小青（即
    閻新懃）及真實姓名不詳之「小利」等人，佯向告訴人丙○○等二十六人招攬入
    會，約定每人每會金額如原審判決附表一所示，分別為新臺幣（下同）三千元或
    五千元，各個互助會會員連同會首少則五十一會，多則八十八會。詎林阿雪與丁
    ○○於告訴人丙○○等二十六人加入互助會後，竟於各該互助會連續多次假冒互
    助會會員名義，以偽造會員名義之標單，並填載投標金額之方式，持以行使，用
    以冒標會款，足以生損害於被冒標之會員。且各該互助會之活會會員均誤認確有
    會員得標，因而陷於錯誤，交付會款予林阿雪與丁○○。其後於八十八年六月二
    十日，告訴人乙○○前往林阿雪處以最高標息三千元投標，竟被林阿雪告知該次
    會由不詳姓名之「阿梅」委託林阿雪以高於最高標息之三千零一元得標，告訴人
    乙○○返家後發覺有異。而林阿雪與丁○○隨即於八十八年八月二十日宣布倒會
    ，丁○○並即自秀傳醫院離職，嗣經告訴人丙○○等會員整理後發現Ａ會、Ｂ會
    之實際的活會會員比應剩的活會會員還多，告訴人丙○○等二十六人始知受騙，
    林阿雪與丁○○共計詐得告訴人丙○○等二十六人之會款九百二十萬一千六百五
    十元。因認丁○○與林阿雪共同涉有刑法第二百十六條、第二百十條之行使偽造
    私文書與同法第三百三十九條第一項之詐欺取財罪嫌云云。
二、犯罪事實應依證據認定之，無證據不得推定其犯罪事實，刑事訴訟法第一百五十
    四條定有明文。又告訴人之告訴，係以使被告受刑事訴追為目的，是其陳述是否
    與事實相符，仍應調查其他證據以資審認（最高法院五十二年台上字第一三００
    號判例參照）。公訴人認被告涉有行使偽造私文書與詐欺取財犯行，係以下列各
    點為依據：告訴人丙○○等二十六人之指訴。其中告訴人戊○○指稱八十八年
    五月一日Ｂ會開標時，係由被告在其家中主持開標，其餘告訴人丙○○等十六人
    指稱被告於八十八年六月一日在秀傳醫院為Ｂ會主持開標，告訴人庚○○指稱被
    告於八十八年五月二十五日在秀傳醫院為Ａ會主持開標。證人閻新懃證稱Ｄ會
    第十八會「小青」確係其小名，但其並未參加該會，係遭林阿雪與被告冒用名義
    ，Ｂ、Ｃ、Ｅ、Ｆ四會中「小利」部分，實際上並無其人。上述各互助會倒會
    後，Ａ會應僅存三個活會，但實際上卻有二十一個活會存在；Ｂ會應僅存十七個
    活會，卻有二十六個活會；Ｄ會應僅存七個活會，實際上卻有九個活會。被告
    供詞反覆，先是矢口否認主持開標，繼又坦承確有為Ａ會及Ｂ會主持開標。被
    告與林阿雪為婆媳，關係密切，而告訴人丙○○等二十六人亦係基於被告之緣故
    ，分別加入各該互助會。且被告參與互助會之召集、收會款、給付得標會款，於
    林阿雪倒會後，猶向不知情之告訴人己○○收取會款，嗣又自秀傳醫院離職，而
    避不見面。有各互助會名單及各該互助會之活會名單為證。訊之被告丁○○對
    於代林阿雪招募互助會會員，並主持開標三次，其間並代收會款、交付得標會款
    給得標之會員等各節雖不否認，惟辯稱：互助會均由林阿雪擔任會首，被告僅是
    為林阿雪在秀傳醫院招募部分會員，既未虛列會員，也未冒他人名義投標，而且
    婆媳二人財務本來就獨立，故不知道林阿雪處理互助會的詳情，相關之互助會資
    料均由林阿雪保管等語，堅決否認有何詐欺及偽造文書之犯行。
三、經查：
  (一)公訴人認被告自民國八十五年二月間起，分別虛構小青及「小利」等會員，惟依
    卷附互助會單（偵查卷第二十三頁至第二十八頁）之記載，本件六個互助會之會
    首均為林阿雪；而合會本是東方民族特有的民間經濟合作制度，透過互助會之運
    作，以集數人或數十人之資互通有無，會員本就是透過親戚、朋友、鄰居等人際
    關係對外召募，本件被告丁○○與林阿雪是婆媳關係，由林阿雪擔任會首，分別
    透過各自之人際關係網絡向林阿雪所居住之眷村、被告服務之秀傳醫院招募部分
    會員，雖證人閻新懃於偵查中證稱：「該五千元的會（Ｄ會）我並沒有參加，而
    該會單中『小青』第十八會，是我的小名，她（指林阿雪）冒我的名字為會員」
    、「：：：Ｅ會我參加二會是活會，而小利十會也是假的：：：」、「她（指丁
    ○○）招攬秀傳醫院的這些護士參加入會：：：，至於眷村部份有關收送會款都
    由林阿雪處理，平常也都由林阿雪主持」、「我是聽人家說的，本人沒看過（丁
    ○○主持開標）」等語（偵查卷第四十、四十一頁），惟實無法僅以被告係林阿
    雪之媳婦，即推認被告知「小青」、「小利」等會員是虛構。
  (二)公訴人起訴書事實欄僅泛稱被告與林阿雪連續多次假冒會員名義偽造標單，使各
    活會會員誤認有會員得標，而陷於錯誤交付會款予林阿雪及被告；惟究竟林阿雪
    及被告在那一會以何會員名義偽造標單得標，進而向會員詐欺會款，則未見公訴
    人具體查明；雖告訴人指稱被告分別於八十八年五月一日、五月二十五日及六月
    一日，主持Ａ會及Ｂ會開標之事務（見偵查卷第四十二頁），惟被告主持之各次
    開標，均是告訴人參加並標得會款，此已據告訴人戊○○於原審審理中稱：「我
    是八十八年五月一日參加，那次的會是我標到的，是被告主持開標：：：」等語
    ，及告訴人庚○○證稱：「八十八年五月二十五日那次開標是我得標的，也是丁
    ○○主持開標：：：」等語，及「（八十八年六月一日那次開標）是甲○○得標
    ：：：」等語（以上均見原審卷第六十五頁），非僅無法證明被告假冒會員名義
    偽造標單，反而足以證明被告主持各次投標均未偽造會員名義得標詐取會款，自
    不能以被告主持八十八年五月一日、五月二十五日及六月一日主持開標，即認為
    被告有何詐欺及偽造文書之情事。
  (三)被告與林阿雪為婆媳關係，關係固然密切，惟婆媳之間各自理財，財務明確區分
    ，本是現今社會常態；雖告訴人係透過被告參加林阿雪所召集之互助會，被告並
    為林阿雪收取會款、代送會款，及各會實際所剩之活會會員比應剩之活會會員多
    ，惟據此尚不能證明被告偽造會員名義得標、詐取會款，或與林阿雪有犯意連絡
    ，至於告訴人己○○歷經多次傳喚均未到庭應訊，究竟被告於何時、何地，以何
    會員之名義偽造標單得標，並詐取會款，亦無法證明。此外，復查無其他確切之
    事證，自難僅以告訴人之指訴，入人於罪。
四、據上，原審認被告犯罪不能證明，諭知被告無罪之判決，認事用法並無違誤，公
    訴人上訴指摘原審判決不當，為無理由，應駁回之。
五、據上論結，應依刑事訴訟法第三百六十八條，判決如主文。
本案經檢察官辛○○到庭執行職務。
中      華      民      國    九十一    年     十二     月    三十一    日
                                  臺灣高等法院臺中分院刑事第十庭
                                        審判長法　官  林　照　明
                                              法　官  蔡　名　曜
                                              法　官  王　　　銘
右正本證明與原本無異。
如不服本判決應於收受送達後十日內向本院提出上訴書狀，其未敘述上訴之理由者並
得於提起上訴後十日內向本院補提理由書（均須按他造當事人之人數附繕本）。
                                              書記官  陳　妙　瑋
中　　　華　　　民　　　國　　　九十二　 年　　   一      月     二     日
                    Ｒ
